臺灣雲林地方法院民事判決
                                      109年度訴字第741號
原      告  吳柏璋  

訴訟代理人  林羿帆律師
複  代理人  何震謙律師
被      告  林月貞  


            丁己發  

            丁江川  

            丁江文  



上列當事人間請求分割共有物事件，本院於民國110 年1 月19日
言詞辯論終結，判決如下：
    主      文
一、兩造共有坐落雲林縣○○鄉○○段○○○○地號、面積六一八七點四
    八平方公尺土地，依雲林縣臺西地政事務所民國一○九年十
    二月九日土地複丈成果圖所示方法分割，即：編號Ａ部分面
    積一五四六點八七平方公尺土地，分歸原告取得；編號Ｂ部
    分面積四六四○點六一平方公尺土地，分歸被告林月貞、丁
    己發、丁江川、丁江文共同取得，並按被告林月貞應有部分
    九分之一、被告丁己發應有部分九分之四、被告丁江川應有
    部分九分之二、被告丁江文應有部分九分之二之比例保持共
    有。
二、訴訟費用新臺幣壹萬參仟柒佰肆拾參元由原告負擔十二分之
    三，由被告林月貞負擔十二分之一、被告丁己發負擔十二分
    之四、被告丁江川負擔十二分之二、被告丁江文負擔十二分
    二。
    事實及理由
壹、程序方面：
    被告林月貞、丁己發、丁江川、丁江文經合法通知，均未於
    言詞辯論期日到場，核無民事訴訟法第386 條各款所列情形
    ，經依原告聲請，由其一造辯論而為判決。
貳、實體方面：
一、原告起訴主張：坐落雲林縣○○鄉○○段0000地號、面積6,187.
    48平方公尺土地（下稱系爭土地）為兩造所共有，應有部分
    為原告4 分之1、被告林月貞12分之1 、被告丁己發3 分之1
     、被告丁江川6 分之1 、被告丁江文6 分之1 。系爭土地
    之使用分區及類別為一般農業區之農牧用地，依農業發展條
    例第3 條第11款規定為耕地。兩造未曾為不分割之約定，系
    爭土地依其使用目的亦無不能分割之情形，因原告長期使用
    系爭土地之西南側，而其他共有人之意向不明，無法協議分
    割。為此，依據民法第823 條第1 項、第824 條第1 項至第
    4 項之規定，請求裁判分割，主張依雲林縣臺西地政事務所
    民國109 年12月9 日土地複丈成果圖（下稱附圖）所示方法
    分割。
二、被告林月貞、丁己發、丁江川、丁江文雖均未於調解及言詞
    辯論期日到場，惟提出聲明書表示同意依附圖所示方法分割
    。
三、本院之判斷：
  ㈠按各共有人，除法令另有規定外，得隨時請求分割共有物，
    但因物之使用目的不能分割或契約訂有不分割之期限者不在
    此限；共有物之分割，依共有人協議之方法行之；分割之方
    法不能協議決定，或於協議決定後因消滅時效完成經共有人
    拒絕履行者，法院得因任何共有人之請求，命以原物分配於
    各共有人；以原物為分配時，因共有人之利益或其他必要情
    形，得就共有物之一部分仍維持共有，民法第823 條第1 項
    、第824 條第1 項、第2 項第1 款前段、第4 項分別定有明
    文。經查，系爭土地為兩造所共有，共有人之應有部分為原
    告4 分之1 、被告林月貞12分之1 、被告丁己發3 分之1 、
    被告丁江川6 分之1 、被告丁江文6 分之1 ，有系爭土地登
    記謄本在卷可證（見本院卷第19-21 、61-65 頁）。本件被
    告林月貞、丁己發、丁江川、丁江文從未於調解或言詞辯論
    期日到場，且被告林月貞已將其對系爭土地之應有部分12分
    之1 設定抵押權予訴外人吳燕琴，系爭土地顯然無法以協議
    方式分割，且共有人間並無訂立不分割之期限，該土地依其
    使用目的亦非不能分割。則原告以兩造不能協議分割，訴請
    法院裁判分割，請求將系爭土地原物分配於各共有人，核屬
    有據，應予准許。
  ㈡次按法院裁判分割共有物，須斟酌各共有人之利害關係、使
    用情形、共有物之性質及價值、經濟效用、符合公平經濟原
    則，其分割方法始得謂為適當。查系爭土地於本院履勘現場
    時為空地，無人使用，該土地北邊臨雲126-1 縣道，東邊臨
    丘厝路，南邊及西南邊臨溝渠後連接道路，西北邊則臨溝渠
    ；另如附圖所示編號B 部分土地上有一水池，編號A 部分土
    地則為平地等情，業經本院會同兩造及雲林縣臺西地政事務
    所測量員履勘現場屬實，有勘驗筆錄、內政部國土測繪中心
    網路圖及現場照片在卷可明（見本院卷第97-110頁）。本院
    審酌：被告林月貞、丁己發、丁江川、丁江文均已提出聲明
    狀表示其等同意依附圖所示方法分割（見本院卷第125 頁）
    ，可見依附圖所示方法分割，符合共有人之意願。又系爭土
    地依附圖所示方法分割，每位共有人所分得之土地均臨道路
    ，出入不成問題，且符合耕地分割執行要點第14點「已辦竣
    農地重劃之耕地，依本條例第十六條規定辦理分割時，不受
    農地重劃條例施行細則第三十四條有關最小坵塊土地短邊十
    公尺之限制。但耕地合併分割不得破壞已完成規劃之農水路
    系統」之規定。是本院審酌共有人之意願、共有物之性質、
    使用現狀、經濟效用及共有人之全體利益，認為系爭土地依
    附圖所示方法分割，尚屬公平妥適，爰判決分割如主文第一
    項所示。
四、按債務人之應有部分，經實施查封以後，因裁判分割，其權
    利即集中於分割後之特定物，此為債務人原來權利在型態上
    之變更，當為查封效力之所及（最高法院72年度台上字第26
    42號判決意旨參照）。查被告林月貞於系爭土地之應有部分
    權利12分之1 ，被台南區中小企業銀行股份有限公司（已更
    名為京城商業銀行股份有限公司）辦理假扣押查封登記（見
    本院卷第61頁），依上開說明，其查封之效力自應集中至被
    告林月貞分割後所取得如附圖所示編號B 之土地上。
五、按共有人自共有物分割之效力發生時起，取得分得部分之所
    有權；應有部分有抵押權者，其權利不因共有物之分割而受
    影響，但權利人經共有人告知訴訟而未參加者，其權利移存
    於抵押人所分得之部分，民法第824 條之1 第1 項、第2 項
    第3 款設有規定。查被告林月貞於90年2 月2 日將其就系爭
    土地之應有部分權利12分之1 設定新臺幣（下同）500 萬元
    之抵押權予吳燕琴，有系爭土地登記第一類謄本在卷可按（
    見本院卷第61-65 頁）。經原告告知訴訟後，吳燕琴並未參
    加訴訟（見本院卷第75頁），依民法第824 條之1 第2 項第
    3 款規定，吳燕琴對被告林月貞就系爭土地應有部分12分之
    1 之抵押權，分割後即移存於被告林月貞所分得之土地上。
    準此，吳燕琴對被告林月貞之抵押權，分割後應轉載至被告
    林月貞所取得如附圖所示編號B 之土地上。
六、按分割共有物乃具非訟事件之性質，法院斟酌何種分割方法
    較能增進共有物之經濟效益，並兼顧兩造之利益，以決定適
    當之分割方法，不因何造起訴而有不同，故原告請求裁判分
    割共有物雖有理由，惟關於所支出之訴訟費用，應由共有人
    全體按其應有部分比例負擔，方屬公平。查本件訴訟費用均
    由原告先支出，原告所支出之訴訟費用為裁判費11,593元、
    地政規費2,150元，合計共13,743元（見本院卷第8 、169-1
    77頁），本院審酌兩造之利害關係，命本件訴訟費用由兩造
    按原應有部分比例負擔。亦即，由原告負擔4 分之1 ，被告
    林月貞負擔12分之1 ，被告丁己發負擔3 分之1 ，被告丁江
    川負擔6 分之1 ，被告丁江文負擔6 分之1 。是以，被告林
    月貞應給付原告之訴訟費用確定為1,145 元，被告丁己發應
    給付原告之訴訟費用確定為4,581 元，被告丁江川應給付原
    告之訴訟費用確定為2,291 元，被告丁江文應給付原告之訴
    訟費用確定為2,291 元。
七、訴訟費用負擔之依據：民事訴訟法第78條、第80條之1 、第
    85條第1 項但書。
中　　華　　民　　國　 110　　年　　2 　　月　　2 　　日
                  民事第二庭    法  官  蔡碧蓉

以上正本係照原本作成。
如對本判決上訴，須於判決送達後20日內向本院提出上訴狀（須
附繕本）。如委任律師提起上訴者，應一併繳納上訴審裁判費。
中　　華　　民　　國　 110　　年　　2 　　月　　2 　　日
                                書記官　鄭蕉杏